臺灣高等法院臺中分院刑事判決　 95年度重上更(三)字第152號
上　訴　人
即　被　告　乙○○
選任辯護人　常照倫律師
　　　　　　莊惠祺律師
上列上訴人因常業重利案件，不服臺灣臺中地方法院85年度訴字
第2671號中華民國88年3月30日第一審判決（起訴案號：臺灣臺
中地方法院檢察署84年度偵字第17273號、85年度偵字第20191號
），提起上訴，判決後經最高法院第三次發回更審，本院判決如
下：
    主  文
原判決關於乙○○常業重利暨定執行刑部分撤銷。
乙○○共同以乘他人急迫，貸以金錢，而取得與原本顯不相當之
重利為常業，處有期徒刑伍月，如易科罰金，以銀元參佰元即新
台幣玖佰元折算壹日。
    事  實
一、乙○○為寶翊建設股份有限公司（下稱寶翊公司）之董事長
    ，因丙○○（經臺灣臺中地方法院於94年2月4日以93年度訴
    緝字第146號判處有期徒刑六月，如易科罰金以三百元折算
    一日確定）購買寶翊公司之新建房屋與之熟識。緣丙○○基
    於重利之常業犯意，自民國83年4月間某日起至84年7月底止
    ，在台中市○○路○段78號，台中市○○區○○路420、422
    號，與有犯意聯絡，行為分擔之廖加榮（另案由本院以91年
    度重上更(一)字第176號判處有期徒刑四月確定），經營民間
    放款。由丙○○向多位不知情親友借貸集資後，對不特定人
    放款，乘他人急迫而貸以新台幣（下同）數十萬元至數百萬
    元不等之金錢，而取得與原本顯不相當之日息5角至1元（即
    年利率百分之180至360）重利，恃此維生，以之為常業。其
    放款方式，或由其自己對外透過親友介紹放款，或以登報方
    式對外招攬放款業務，先後乘吳景全、陳重政、林子麗、顏
    宇生、荊玉鳳、葉美伶、楊明雄等人因急迫需款，向丙○○
    貸款，每人累計貸予自10萬元至300萬元不等，利息以日息5
    角至6角（即年利率百分之180至216）計算（詳如附表一）
    ，取得與原本顯不相當之重利，廖加榮則從事存、提款，交
    付借款，收取利息。乙○○明知丙○○係經營民間放款，以
    乘他人急迫貸以金錢而取得與原本顯不相當之重利為常業，
    竟與丙○○基於常業重利之共同犯意聯絡，於83年7月間某
    日，向丙○○表示要將資金交予丙○○生息，作為其經營民
    間放款之資金，經丙○○言明乙○○分得之利潤為民間利日
    息2角（即每100萬元每月利息6萬元）後，乙○○於83年7月
    19日，開具臺中市第一信用合作社儲蓄部、票號106151、發
    票日83年7月19日、面額2000萬元之支票一張予丙○○，供
    作高利放款資金之用。之後乙○○又陸續於每隔一日或數日
    ，即提供數百萬元不等之資金（詳細數目無法計算）予丙○
    ○，供其放款予急需用錢之不特定人以牟取暴利，二人並約
    定此等之資金，乙○○分得之利潤為日息3角（即每100萬元
    每月利息9萬元），直至84年7月間止，乙○○提供之資金帳
    面上循環總金額已高達3億2000餘萬元，其間乙○○自丙○
    ○經營民間放款業務所牟取之暴利，至少分得900萬元之不
    法利潤，亦恃此維生，以此為常業。
二、嗣因丙○○積欠乙○○借款無法清償，乙○○於84年8月26
    日，夥同梅文君等人以強暴手段剝奪其行動自由之方式向丙
    ○○強索債款（業經本院上訴審判處有期徒刑十月確定），
    丙○○因而於84年9月1日，向臺灣臺中地方法院檢察署檢察
    官提出妨害自由之告訴，至84年10月11日主動供出其經營民
    間放款之事實，及於85年10月1日主動提出如附表二、三所
    示之支票、本票扣案，經臺灣臺中地方法院檢察署檢察官指
    揮臺中憲兵調查組、法務部調查局中部地區機動工作調查組
    調查，始發現上情。
三、案經臺灣臺中地方法院檢察署檢察官指揮臺中憲兵調查組、
    法務部調查局中部地區機動工作組調查，並經該二組分別移
    送臺灣臺中地方法院檢察署檢察官偵查起訴。
    理  由
一、證據能力方面：
    按被告以外之人（包括證人、鑑定人、告訴人、被害人及共
    同被告等）於審判外之陳述雖不符刑事訴訟法第159條之1至
    之4等四條之規定，而經當事人於審判程序同意作為證據，
    法院審酌該言詞陳述或書面陳述作成時之情況，認為適當者
    ，亦得為證據；當事人、代理人或辯護人於法院調查證據時
    ，知有刑事訴訟法第159條第1項不得為證據之情形，而未於
    言詞辯論終結前聲明異議者，視為有前項之同意，同法第15
    9條之5定有明文。立法意旨在於傳聞證據未經當事人之反對
    詰問予以核實，原則上先予排除。惟若當事人已放棄反對詰
    問權，於審判程序中表明同意該等傳聞證據可作為證據；或
    於言詞辯論終結前未聲明異議，基於尊重當事人對傳聞證據
    之處分權，及證據資料愈豐富，愈有助於真實發見之理念，
    且強化言詞辯論主義，使訴訟程序得以順暢進行，上開傳聞
    證據亦均具有證據能力。茲核本案被告以外之人（包括證人
    、告訴人、被害人及共同被告等）於審判外之陳述，業經本
    院審理時予以提示，且各經檢察官、辯護人表示意見。檢察
    官或辯護人已知上述陳述乃傳聞證據，且均未於言詞辯論終
    結前對該等陳述內容異議，依上開規定，已擬制同意其有證
    據能力，本院審酌上開陳述作成時亦無不當之情形，認為以
    之作為本案之證據亦屬適當，自具有證據能力。
二、上訴人即被告乙○○（以下稱被告）未於本院審理時到庭，
    據其在原審及本院上訴審審理時，固坦承曾陸續借款予丙○
    ○，第一次借款之金額為2000萬元，且收取以每100萬元每
    月6萬元之利息等情，惟矢口否認有常業重利之犯行，辯稱
    ：伊僅貸以2000萬元予丙○○，嗣並未陸續於每隔一日或數
    日，再提供數百萬元予丙○○，且上開2000萬元係借款，並
    非投資丙○○所經營地下錢莊之款項，丙○○係因向伊公司
    購買房子始與伊認識，伊並不知丙○○作何事業云云。惟查
    ：
  (一)共同被告丙○○自83年4月間某日起至84年7月底止，向多位
    親友借貸集資後，乘陳重政、吳景全等不特定之人急迫、而
    貸以數十萬元至數百萬元不等之金錢，而取得與原本顯不相
    當之日息5角至1元（即年利率百分之180至360）重利，並以
    之為常業等事實，業據共同被告丙○○於調查員訊問時及原
    審法院（93年度訴緝字第146號）審理時供述明確。核與其
    共犯廖加榮及證人葉美伶、楊明雄、顏宇生、荊玉鳳於本院
    91年度重上更(一)字第176號刑事案件審理時指述之情節大致
    相符。並與證人吳景全、林子麗於調查員訊問時所陳述吻合
    ，復有附表二、三所示之支票、本票扣案可資佐證，則被告
    丙○○之自白尚與事實相符，足證被告丙○○確有經營地下
    錢莊，乘葉美伶、楊明雄、顏宇生、荊玉鳳、吳景全、陳重
    政、林子麗等人急迫情形，貸以金錢，而取得與原本顯不相
    當之重利，反覆以此為業，恃此維生甚明。又按刑法上所謂
    常業犯，指反覆以同種類行為為目的之社會活動之職業性犯
    罪而言，至於犯罪所得之多寡，是否恃此犯罪為唯一之謀生
    職業，則非所問，縱令兼有其他職業，仍無礙於該常業犯罪
    之成立（最高法院85年臺上字第510號判例參照）。核共同
    被告丙○○所為，係犯刑法第345條之常業重利罪。且共同
    被告丙○○此常業重利罪部分，業經原審法院以93年度訴緝
    字第146號判處有期徒刑六月確定，有該案刑事判決書、臺
    灣高等法院被告前案紀錄表附卷可稽，合先敘明。
  (二)被告乙○○於85年7月11日調查員訊問時自承：「丙○○因
    向我買房子而認識，83年6月間，丙○○有幾次向我調借資
    金，每次均約一星期左右即償還，當時我並未收取利息，後
    來即向我表示，他在從事民間放款，問我有無資金提供給他
    做民間放款，他願以日息兩角之計算方式，支付我利息，我
    乃開立我個人之一信支票（票號106151、發票日83年7月19
    日）、面額2000萬元，交付丙○○作為民間放款之用，丙○
    ○則開立自83年9月20日至84年9月20日止，面額分別為300
    萬元及200萬元支票共7張，做為償還本金之用；83年7 月30
    日至84年6月30日面額自30萬元至120萬元不等支票，做為償
    還利息之用，惟期間丙○○還經常向我調借金錢。而丙○○
    交付予我之支票係其胞弟陳世昌之支票，丙○○親自開立之
    後，在支票背書，我與丙○○之資金，則均透過陳世昌在一
    信儲蓄部之帳戶。自84年7月25日左右，丙○○開立之支票
    開始跳票，因期間丙○○經常是支票到期日又再向我調借金
    錢，故迄上述跳票日止，丙○○大約欠我3000多萬，迄今並
    未曾返還」等語（見第17273號偵查卷(一)第336頁），且同案
    被告丙○○於95年7月16日調查員訊問時亦供認：「（問：
    你前述經營地下錢莊放款業務之資金來源為何？）80年間，
    我因向乙○○購買『真善美花園大廈』公寓而與渠結識，爾
    後又向渠購買『中清大第大廈』公寓，遂經常至渠售屋中心
    聊天，而與渠熟識，交往中渠知道我從事地下錢莊放款業務
    ，可獲致高額暴利。83年7月中旬，渠在寶翊建設公司向我
    表示有一筆資金要提供給我作地下錢莊放款之用，問我利息
    要給多少，我表示日息2角，渠遂表示將借2000萬元給我，
    從此之後，乙○○幾乎每天都有借錢給我對外放款之用‥‥
    向乙○○借款直至7月底」、「（問：乙○○借你200 0萬元
    供作地下錢莊放款資金之詳情？）‥‥自83年7月20日起支
    付利息及本金，至84年7月27日我向乙○○跳票止，僅84年7
    月30日及84年8月30日各12萬元利息及9月20日及200萬元本
    金等三張支票未兌現外，其餘之支票均有兌現」、（問：除
    該2000萬元借款外，乙○○另外借款給你之詳情為何？）除
    該2000萬元借款外，爾後幾乎每天（星期假日除外）我均會
    至寶翊建設公司，並向乙○○開口借錢作為地下錢莊放款週
    轉資金，每次約借100萬元左右，乙○○表示利息須以日息3
    角計算，我則立即開具我胞弟陳世昌之台中市第一信用合作
    社儲蓄部甲存支票，支付利息及本金，利息須開具當日兌現
    之支票，本金支票則以借款到期日兌現，如無法如期兌現，
    經乙○○同意後再展延，惟利息亦須當日開票支付兌現，經
    我交付乙○○借款之利息、本金支票後，乙○○則指示一信
    儲蓄部人員（大都由襄理張世昌負責）處理，將借款金額轉
    帳至陳世昌一信活儲戶頭內」、及「除前述2000萬元之借款
    幾乎償還外，我陸續向乙○○借款所交付支票，經累計退票
    金額應達3000餘萬元無誤，惟遭放款下線白蜜等人跳票金額
    亦達1500餘萬元，被朋友王鴻儒等人借款（未付利息）未還
    金額約1000餘萬元，上述三種情形我即有4500餘萬元資金無
    法回收，此為我向乙○○跳票之最主要原因‥‥」等語（見
    20191號偵查卷第17、18頁），而證人即寶翊公司之會計林
    金蓮於85年7月2日檢察官偵訊時亦證稱：「（問：乙○○從
    事高利貸款你是否知道？）知道，但我不敢問，因利息太高
    了，我是職員，他是老闆，我不方便問及」等語以觀（見
    17273號偵查卷(一)第276頁反面），復有臺中市第一信用合作
    社84年12月9日中一信總字第673號函附之該社儲蓄部存戶陳
    世昌帳號107642號支存帳戶自83年10月14日起至84年8月25
    日之帳卡明細表一份在卷可參（見17273號偵查卷(一)第22至
    54頁），足徵被告乙○○對於同案被告丙○○，係以經營地
    下錢莊放款他人而牟取重利為業等情知之甚詳，而仍以收取
    日息2角或3角之利潤，陸續提供多筆資金予丙○○供其放款
    予不特定人，是被告乙○○提供資金供同案被告丙○○經營
    地下錢莊之用之犯行甚明。
  (三)同案被告丙○○於85年8月5日調查員訊問時供稱：「我自83
    年7月間至84年7月底向乙○○借款對外從事地下錢莊業務，
    乙○○提供予我之借款本金達4、5千萬元之際，惟彼此間因
    長期借貸往返頻繁，故我向乙○○借款累積之帳面金額達3
    三億餘元，從我借用我胞弟陳世昌於台中第一信用合作社儲
    蓄部支票存款107642帳號可清楚瞭解，我支付乙○○前述3
    億餘元借款係以民間利之日息3角計算，總計利息達2800餘
    萬元，另83年7月19日我向乙○○借貸整筆2000萬元之利息
    係以日息2角計算，借貸期限一年，支付利息亦達九百餘萬
    元」等語（見20191號偵查卷第20頁），再觀諸證人林金蓮
    所提出之NO.4-1、NO.4-2借貸明細表影本二張（見17273號
    偵查卷(一)第13、14頁）上，載明：「(1)於83年7月19日支出
    2000萬元支票款（支票號碼106151號）給客戶丙○○；(2)並
    於其後陸續記載每月以支票提示後收取之利潤（利息）數額
    、利潤兌現日、支票號碼，即83年7月30日收取利潤120萬元
    ，83年8月30日收取120萬元，83年9月30日收取102萬元，83
    年10月30日收取102萬元，83年11月30日收取84萬元，83年
    12月30日收取84萬元，84年1月30日收取66萬元，84年2月28
    日收取66萬元，84年3月30日收取48萬元，84年4月30日收取
    48萬元，84年5月30日收取30萬元，84年6月30日收取30萬元
    ，84年7月30日收取12萬元，84年年8月30日收取12萬元，而
    於備註欄記載有「合計$9,240,000利息總數」；(3)接著並陸
    續記載每月以支票提示後收取之本金數額、回收日期、支票
    號碼，即83年9月20日回收300萬元，83年11月20日回收300
    萬元，83年11月20日回收300萬元，84年1月20日回收300萬
    元，84年3月20日回收300萬元，84年5月20日回收300萬元，
    84年7月20日回收300萬元，84年9月20日回收200萬元，而於
    備註欄記載有「$20,000,000本金」等文字，且經提示予證
    人林金蓮辨認後供稱：「（問：該明細表係由何人填寫？內
    容意義為何？）該編號4-1、4-2借貸明細表即前述乙○○交
    代我登載之借貸明細表，該借貸明細表內之數字、文字均係
    我填載無誤，而表格外之『計』、『合計』（含數字）則係
    乙○○之筆跡，至於『利息總數』、『本金』等字樣係由何
    人填寫，我則不清楚。該借貸明細表顯示乙○○開具渠之一
    信儲蓄部支票，票號106151號，金額2000萬元，支出日期83
    年7月19日，交付予丙○○，再由丙○○開具14張支票償付
    利息，7張支票抵繳本金，總計償付利息924萬元（按月償還
    一百20萬元至30萬元不等），本金則按月償還300萬元至200
    萬元不等」等情（見17273號偵查卷(一)第300頁反面、301頁
    ），復於調查員訊問時提示上開明細表供乙○○辨認後，乙
    ○○亦供稱：「上述借貸明細表係我個人製作，其上書寫之
    文字除『計240,000』、『計20,000,000』、『合計20,240,
    000』等字係我書寫外，其他係我叫寶翊建設公司會計林金
    蓮依丙○○開立之支票內容書寫，其內容即為我交付丙○○
    2000萬元應償還本金、利息之支票票號、兌現日及金額等」
    等語（見17273號偵查卷(一)第336頁反面），而於85年5月2日
    檢察官偵訊時，經提示上開明細表供證人即臺中一信儲蓄部
    襄理張世昌辨認後，其證稱：「（問：此表利息如何？）應
    是日息2角，月息6分，每100萬元利息（月息）6萬元，每二
    個月還300萬元本金，最後一次200萬元，丙○○所述符合此
    表，據我所知丙○○最後一張200萬元的票跳票，字跡是林
    金蓮的沒錯」等語（見17273號偵查卷(一)第195頁），依上述
    可見，被告乙○○提供上開2000萬元放款本金予丙○○後，
    丙○○除已償付本金1800萬元外，其開具償付利息之14張支
    票，總計924萬元，除扣除84年7月30日及84年8月30日各12
    萬元之2張支票未兌現外，短短一年期間，被告乙○○已自
    丙○○經營地下錢莊放款業務所牟取之暴利中分得900萬元
    之利潤，應堪認定。
  (四)至於被告乙○○自上開2000萬元後陸續提供之資金部分，被
    告乙○○於85年11月27日檢察官偵訊時雖供承：「（問：經
    查對發現你與丙○○來往金額計有3億2000餘萬元有何意見
    ？）帳面上應該是有，但有部分金額是我幫丙○○使支票能
    兌領」等語及「（問：利息計有3700餘萬元是否？）金額多
    少我沒有統計」等語（見20191號偵查卷第135頁反面），然
    因同案被告丙○○對被告乙○○實際上究竟提供多少資金，
    及除尚積欠乙○○3000餘萬元外，究竟已支付多少利潤或償
    還多少本金予乙○○等情形，均未能明確供述，是僅能認定
    被告丙○○至少已分得900萬元之利潤，附此敘明。
  (五)綜上所述，被告所辯顯係飾卸之詞，不足採信，其常業重利
    之犯行，堪以認定。
三、按刑法於民國94年2月2日經總統令修正公布，於95年7月1日
    施行，修正後刑法第2條第1項規定：「行為後法律有變更者
    ，適用行為時之法律。但行為後之法律有利於行為人者，適
    用最有利於行為人之法律。」被告行為後，刑法已廢除常業
    犯之規定，惟如依修正後刑法分論併罰之結果，定其應執行
    之刑，反而對被告不利，自應適用修正前刑法之規定處斷。
    核被告乙○○所為，係犯刑法第345條之常業重利罪，被告
    與丙○○間，有犯意聯絡及行為分擔，應論以共同正犯。
四、原審以被告乙○○常業重利之事證明確，予以論罪科刑，固
    非無見，惟查被告乙○○僅係提供部分資金予丙○○，供丙
    ○○貸放與他人，並未實際參與經營地下錢莊，其情節較丙
    ○○為輕，且實際經營地下錢莊之丙○○已經另案判處有期
    徒刑六月，如易科罰金以三百元折算一日確定。原審就被告
    乙○○背信部分，猶量處有期徒刑一年，不無過重之處。被
    告乙○○上訴意旨，仍執前詞否認犯罪，雖無可取，然原判
    決此部分既有可議之處，仍屬無可維持，應由本院將原判決
    此部分予以撤銷改判，至於定執行刑部分，亦因一部之撤銷
    改判，而失其依據，併予撤銷。爰審酌被告乙○○犯罪之動
    機、目的、手段、對被害人所造成之損害，及被告乙○○於
    調查員及檢察官訊問時均坦承提供資金予丙○○作民間放款
    之行為，有助於案件之偵破，犯後態度尚佳，並參酌共犯丙
    ○○經原審另案判處有期徒刑六月等一切情狀，量處如主文
    第二項所示之刑，並依修正前刑法第41條第1項前段，諭知
    易科罰金之折算標準。至於被告於法務部調查局中部地區機
    動工作組調查時所提出如附表二所示之支票及附表三所示之
    本票，固均係被告所有，然被告雖有常業重利犯行，惟被告
    對所貸放之本金及不超過法定範圍之利息，均仍有向借款人
    請求返還之權利，上開支票及本票，均不予沒收，附予說明
    。
五、被告乙○○經合法傳喚，無正當理由不到庭，爰不待其陳述
    ，逕行判決。
據上論結，應依刑事訴訟法第369條第1項前段、第364條、第299
條第1項前段、第371條，修正後刑法第2條第1項前段、刑法第34
5條、修正前刑法第28條、第41條第1項前段，罰金罰鍰提高標準
條例第1條前段、修正前第2條，判決如主文。
本案經檢察官甲○到庭執行職務。
中　　華　　民　　國　　96　　年　　4 　　月　　3 　　日
            刑事第十一庭  審判長法　官  陳  朱  貴
                                法　官  胡  文  傑
                                法　官  郭  同  奇
上列正本證明與原本無異。
如不服本判決應於收受送達後十日內向本院提出上訴狀，其未敘
述上訴之理由者並得於提起上訴後十日內向本院補提理由書（均
須按他造當事人之人數附繕本）。
                                書記官  康  孝  慈
中　　華　　民　　國　　96　　年　　4 　　月　　4 　　日
附表一（丙○○乘他人急迫常業重利放款情形）
一、於83年間起陸續借予葉美伶200萬元，約定利息每10日算一
    次，每20萬元收2萬5000元之利息，並簽發空白支票供擔保
    。
    葉美伶陸續清償本利超過300萬元，仍未清償完畢。
二、於84年2月底借予吳景全10萬元，約定利息每10日為一期，
    每期1萬5000元至2萬元之間，利息須先扣除，實拿8萬5千元
    ，並填載本票作擔保。吳景全因手頭拮据，僅支付利息，直
    至84年4月初，已支付利息達20餘萬元，即無力繼續清償。
三、於84年6、7月間分別借予陳重政20萬元、25萬元，約定利息
    每10日為一期，每1萬元利息1500元，第一期利息預扣。
    於84年間借予楊明雄50萬元，約定利息每10日為一期，每期
    5萬元，第一期利息預扣，本息均已清償完畢。
四、於83年間借款予荊玉鳳、顏宇生，金額、利率不詳，而取得
    與原本顯不相當之重利。
五、於84年4、5月間借款予林子麗20萬元，每15日為一期，每10
    萬元之利息1萬2000元。
附表二（支票）
┌──┬─────┬────┬───┬─────┬──────┬────┐
│編號│ 支票號碼 │發 票 日│發票人│付  款  人│  面      額│備    註│
├──┼─────┼────┼───┼─────┼──────┼────┤
│ 1  │AA0000000 │84.3.10 │吳景全│臺中市第一│   215,000元│        │
│    │          │        │      │信用合作社│            │        │
│    │          │        │      │103523    │            │        │
├──┼─────┼────┼───┼─────┼──────┼────┤
│ 2  │AA0000000 │84.3.12 │吳景全│同上      │   195,000元│        │
├──┼─────┼────┼───┼─────┼──────┼────┤
│ 3  │AA0000000 │84.3.30 │林子麗│亞太商業銀│   700,000元│        │
│    │          │        │      │行沙鹿分行│            │        │
│    │          │        │      │00000-00  │            │        │
├──┼─────┼────┼───┼─────┼──────┼────┤
│ 4  │AA0000000 │84.3.3  │林子麗│同上      │   743,200元│        │
├──┼─────┼────┼───┼─────┼──────┼────┤
│ 5  │AA0000000 │84.3.30 │林子麗│同上      │   700,000元│        │
├──┼─────┼────┼───┼─────┼──────┼────┤
│ 6  │AA0000000 │84.3.31 │林子麗│同上      │ 1,464,000元│        │
├──┼─────┼────┼───┼─────┼──────┼────┤
│ 7  │AA0000000 │84.4.6  │林子麗│同上      │ 1,430,000元│        │
└──┴─────┴────┴───┴─────┴──────┴────┘
附表三（本票）
┌────┬────┬───┬─────┬───────────────┐
│發 票 日│到 期 日│發票人│面      額│備註                          │
├────┼────┼───┼─────┼───────────────┤
│84.6.5  │84.6.14 │陳重政│ 200,000元│背面載有：此本票於兌現後自動作│
│        │        │      │          │廢，PA0000000、0000000、033405│
│        │        │      │          │1等之字樣。                   │
│        │        │      │          │正面左側有「作廢」二字，應係於│
│        │        │      │          │清償後所書寫，以示已清償、作廢│
│        │        │      │          │。                            │
└────┴────┴───┴─────┴───────────────┘
附錄論罪科刑法條
刑法第345條：
以犯前條之罪為常業者，處五年以下有期徒刑，得併科三千元以
下罰金。
